【裁判字號】    98,上訴,5008
【裁判日期】    990226
【裁判案由】    政府採購法等
【裁判全文】
臺灣高等法院刑事判決                98年度上訴字第5008號
上  訴  人
即  被  告  戊○○○○
兼上代表人  丙○○
選任辯護人  吳振東律師
上  訴  人
即  被  告  甲○○○
代  表  人  乙○
選任辯護人  吳振東律師
上  訴  人
即  被  告  朝鴻工程顧問有限公司
代  表  人  丁○○
選任辯護人  吳振東律師
上列上訴人因政府採購法等案件，不服臺灣宜蘭地方法院98年度
訴字第236 號，中華民國98年10月27日第一審判決（起訴案號：
臺灣宜蘭地方法院檢察署97年度偵字第3290、3291號），提起上
訴，本院判決如下：
    主  文
原判決關於丙○○犯政府採購法第八十七條第三項之妨害投標罪
及其定執行刑部分撤銷。
丙○○犯政府採購法第八十七條第三項之妨害投標罪，處有期徒
刑捌月，減為有期徒刑肆月，如易科罰金，以新臺幣壹仟元折算
壹日。
其他上訴駁回。
    事  實
一、丙○○係戊○○○○之代表人，亦為甲○○○、朝鴻工程顧
    問有限公司（下稱朝鴻公司）之實際負責人，並實際負責該
    公司業務。於民國95年8 月間得知行政院農業委員會水土保
    持局第一工程所（下稱水保局臺北分局）辦理「員山地區生
    態景觀綠美化工程」公開招標案，丙○○為圖標得本案，意
    基於以詐術虛增投標廠商家數，以使投標發生不正確結果之
    犯意，明知甲○○○、朝鴻公司並無就上開標案投標之真意
    ，為期能增加上開招標案開標及戊○○○○得標之機會，由
    丙○○自行或指示不知情之成年人，填具標單及備妥投標資
    料，於95年8月7日以戊○○○○、甲○○○、朝鴻公司3 家
    廠商投標。參標廠商除上開3 家廠商外，另有優曄企業有限
    公司（下稱優曄公司）。因審標人員未能發現戊○○○○、
    甲○○○、朝鴻公司之實際負責人均為丙○○，及甲○○○
    、朝鴻公司無投標真意，上開廠商間並無相互競爭之實，因
    而陷於錯誤，仍予開標，優曄公司及朝鴻公司因資格不符廢
    標，戊○○○○則以底於底價之新臺幣（下同）620 萬元得
    標，而使開標發生不正確之結果。
二、案經宜蘭縣調查站報請臺灣宜蘭地方法院檢察署檢察官偵查
    起訴。
    理  由
壹、程序方面
一、按被告以外之人於審判外之言詞或書面陳述，除法律有規定
    者外，不得作為證據。又被告以外之人於審判外之陳述，雖
    不符合同法第159條之1至第159條之4之規定，但經當事人於
    審判程序同意作為證據，法院審酌該言詞陳述或書面陳述作
    成之情況，認為適當者，亦得為證據，刑事訴訟法第159 條
    第1 項定有明文。本院以下所採用被告以外之人於審判外之
    言詞陳述，當事人於本院準備程序及審判期日中均表示同意
    做為審理資料，本院審酌上開證據資料製作時之情況，尚無
    違法不當之瑕疵，亦認為以之作為證據應屬適當，依刑事訴
    訟法第159條之5規定，認前揭證據資料均有證據能力，合先
    敘明。
貳、實體方面
一、訊據被告丙○○、戊○○○○、甲○○○、朝鴻公司均矢口
    否認上開犯行，被告丙○○及戊○○○○辯稱：因村長請求
    ，為避免工程流標，才以3 張廠商名義參與投標，不知此舉
    為違法；被告戊○○○○辯稱：不知此舉違法，代表人乙○
    為被告丙○○之配偶，僅係依被告丙○○之指示行事；被告
    朝鴻公司辯稱：不知此舉為違法，代表人丁○○當時在國外
    ，未參與此事云云。被告3 人共同選任辯護人則以：依政府
    採購法第87條第3 項之規定，被告等人長期承攬水土保持局
    之工程，他們承辦人也明知這3 家的關係，資格標審查時知
    這3 家有親屬關係，並打電話詢問農委會，故被告等並無陷
    害水土保持局於錯誤之情事，其等行為亦與上開法條規定之
    構成要件不符，應為無罪之諭知云云置辯。
二、關於違反政府採購法部分，經查：
（一）被告丙○○為戊○○○○、甲○○○、朝鴻公司實際負責
      人，決定以上開3 家廠商參與投標，並自行及指示不知情
      之不詳成年人處理投標相關事宜之事實，為被告丙○○所
      自白不諱，並經證人即其配偶乙○、其女丁○○於調查站
      及偵查中之證述綦詳，復有戊○○○○、甲○○○、朝鴻
      公司3 家廠商之登記資料在卷（臺灣宜蘭地方法院檢察署
      97年度警聲搜字第218 號卷第29頁至第34頁）可參。顯見
      甲○○○、朝鴻公司確無投標之真意，係為虛增投標家數
      及提高戊○○○○得標之機會而投標。又本件標案經上開
      3 張被告廠商及優曄公司參與投標，結果為被告戊○○○○得標之事實，亦有開標、決標紀錄、投標廠商資格審查
      表在卷（同上卷第75、76頁、第79頁、第92頁、第110 頁
      ）可查。
（二）按機關依政府採購法規定辦理招標，除有政府採購法第48
      條第1項共8 款情形不予開標決標外，有3家以上合格廠商
      投標，即應依招標文件所定時間開標決標，此觀政府採購
      法第48條第1項規定自明。上開有3家以上廠商投標方得開
      標之規定，係欲藉廠商間相互競爭而使公庫減少支出，然
      上開規定常造成不法廠商圍標或虛設行號一同投標，以便
      湊足3家，是政府採購法於第87條第1 項就強制圍標、第3
      項就合意圍標、第5 項就借牌圍標（含陪標者）行為分別
      加以處罰，並於同條第3 項規定：「以詐術或其他非法之
      方法，使廠商無法投標或開標發生不正確結果者，處五年
      以下有期徒刑，得併科新臺幣一百萬元以下罰金」，是行
      為人如運用詐術（使人陷於錯誤，而無法做出正確合理決
      定之不正手段）或其他非法之方法（概括指除本條所列舉
      之手段以外其他非法之方法），致廠商無法投標或使開標
      發生不正確結果，即構成上開犯罪。本件被告丙○○為戊○○○○、甲○○○、朝鴻公司實際負責人，上開三家廠
      商實際上亦係被告丙○○執行業務，為被告丙○○所自承
      ，則甲○○○、朝鴻公司參與工程之投標，僅係構成多家
      廠商參與投標假象，實際上已無相互競爭之實。且朝鴻公
      司更未附營利事業登記證及納稅證明文件，益見無投標競
      爭真意，是被告丙○○此舉已無法達到政府採購法係欲藉
      廠商間相互競爭以節省公帑之目的。被告丙○○上開行為
      ，使招標單位之審員人員，一時未能知悉上情，而陷於錯
      誤無法做出正確合理之決定，已發生使戊○○○○得標之
      不正確結果。被告丙○○辯稱：並未施用詐術云云，顯不
      足採。
（三）被告丙○○復辯稱：辦理本件工程之招標人員知悉被告廠
      商之代表人有親屬關係，也認為無違反政府採購法云云。
      經查，證人及擔任本件工程開標作業及紀錄之朱世文於原
      審審理時證稱：「開標前沒有發現戊○○○○與甲○○○
      負責人有親屬關係，是後來才發現。當時伊有問農委會這
      個狀況如何處理，農委會稱如果是合法的公司，就依採購
      法處理，關於公司負責人間有親屬關係是否可以參與投標
      ，農委會稱沒有相關規定」等語（原審卷第72頁至第74頁
      ）。證人黃富成亦證稱：「在決標後發現廠商負責人間有
      親屬關係，請朱世文去問，結果與伊判斷相符，即政府採
      購法在血緣關係上沒有特別規範，且本件參與投標之廠商
      為合格廠商，伊認為沒有問題」等語（原審卷第107 頁至
      第113 頁）在卷。顯見被告戊○○○○、甲○○○、朝鴻
      公司之負責人間有親屬關係之事實，於開標前尚未為本件
      工程之招標人員所知。又政府採購法第50條所規定不予投
      標廠商開標或投標之情形有：一、未依招標文件之規定投
      標。二、投標文件內容不符合招標文件之規定。三、借用
      或冒用他人名義或證件，或以偽造、變造之文件投標。四
      、偽造或變造投標文件。五、不同投標廠商間之投標文件
      內容有重大異常關聯者。六、第103條第1項不得參加投標
      或作為決標對象之情形。七、其他影響採購公正之違反法
      令行為。其中就「不同投標廠商間之投標文件內容有重大
      異常關聯者」，並有行政院公共工程委員會91年11月27日
      工程企字第0910051682號函示稱：「機關辦理採購有下列
      情形之一者，得依政府採購法第五十條第一項第五款『不
      同投標廠商間之投標文件內容有重大異常關聯者』處理：
      一、投標文件內容由同一人或同一廠商繕寫或備具者。二
      、押標金由同一人或同一廠商繳納或申請退還者。三、投
      標標封或通知機關信函號碼連號，顯係同一人或同一廠商
      所為者。四、廠商地址、電話號碼、傳真機號碼、聯絡人
      或電子郵件網址相同者。五、其他顯係同一人或同一廠商
      所為之情形者。」惟上開法律規定及函示，僅在說明辦理
      採購之機關不予投標廠商開標或投標之判斷標準，以使機
      關有所依循，苟確有足以影響採購公正之違反法令行為，
      而機關未能查知而仍予開標、決標，自不因此使投標廠商
      免於違反政府採購法之處罰。從而，證人朱世文及黃富成
      雖於決標後，認被告戊○○○○、甲○○○、朝鴻公司之
      情形並無政府採購法第50條第1項第5款「不同投標廠商間
      之投標文件內容有重大異常關聯」之情形，然被告丙○○
      一人主導，以被告戊○○○○、甲○○○、朝鴻公司參與
      投標，本意即在規避政府有採購法之有關重大關連之規定
      ，其行為具有施行詐術之意，而違反政府採購法第87條第
      3 項之規定，已說明如上，與機關認定有無「不同投標廠
      商間之投標文件內容有重大異常關聯者」係屬二事，亦無
      從解免被告丙○○、戊○○○○、甲○○○、朝鴻公司參
      與投標行為之違法性。
（四）上開證人朱世文、黃富成雖一致證稱投標廠商負責人間有
      親屬關係，或有血緣關係，因政府採購並無規範禁止等語
      ，惟此乃指參與投標之廠商負責人間有血緣或親屬關係，
      惟其資格符合法律規定，且各自均有參與投標之意願，始
      排除政府採購法第87條第3 項規定之適用，否則若參與投
      標之廠商負責人間各自均無參與投標之意願，祇是配合擬
      得標者投標之法定程式，虛偽為投標之意思，不論各負責
      人間是否具有親戚或血緣關係，自屬施行詐術，應依政府
      採購法第87條第3項規定之妨害投標罪相繩。
    要之，被告丙○○上開辯解，均不足採。至被告甲○○○、
    朝鴻公司雖辯稱代表人均未參與云云，惟被告丙○○既係實
    際負責被告甲○○○、朝鴻公司業務之人，且確為戊○○○○之代表人，則被告戊○○○○、甲○○○、朝鴻公司亦應
    就被告丙○○之行為，依政府採購法第92條之規定受罰。本
    案事證明確，被告丙○○、戊○○○○、甲○○○、朝鴻公
    司違反政府採購法之犯行應堪認定，應予依法論科。
三、核被告丙○○所為，係涉犯政府採購法第87條第3項之妨害
    投標罪。又被告丙○○為戊○○○○之代表人、復為甲○○○、朝鴻公司實際執行業務之人，被告丙○○犯政府採購法
    之罪，戊○○○○、甲○○○、朝鴻公司均應依政府採購法
    第92 條規定分別論處罰金。
四、原審就被告丙○○違反政府採購法第87條第3 項規定之妨害
    投標罪據以論科，固非無見，惟原判決既處以有期徒刑8 月
    ，竟諭知如易科罰金以新臺幣1千元折算1日，適用法律即有
    違誤，被告丙○○此部分上訴意旨，雖不足取，惟原判決此
    部分既有可議，自屬無可維持，應由本院就此部分，予以撤
    銷改判。爰審酌被告丙○○違反政府採購法及行使業務登載
    不實文書之情節、目的、手段、造成政府採購法所欲建立公
    平競價制度無法落實、施工未完成卻報竣工對工程單位產生
    之損害，且審酌本件招標案金額、被告丙○○犯罪後尚能坦
    承違反政府採購法之事實，本件工程事後已96年2 月間完成
    之犯後態度等一切情狀，量處有期徒刑8 月，又被告丙○○
    行為在96年4 月24日以前，合於中華民國九十六年罪犯減刑
    條例第2條第1項第3款之規定，復無同條例第3條所規定不得
    減刑之情形，爰依該條例之規定，減輕其刑2分之1即有期徒
    刑4月，並諭知如易科罰金以新臺幣1000元折算1日之折算標
    準。
五、原審就被告戊○○○○、甲○○○、朝鴻公司部分，認罪證
    明確，依政府採購法第92條、刑法第11條前段，中華民國九
    十六年罪犯減刑條例第2條第1項第3款、第7條規定，分別審
    酌被告戊○○○○、甲○○○、朝鴻公司，既因其代表人及
    執行業務之人因執行職務犯違反政府採購法之罪，犯罪之情
    節、所生危害等情，爰分別處罰金20萬元。被告戊○○○○
    、甲○○○、朝鴻公司行為後，中華民國九十六年罪犯減刑
    條例於96年7月4日制定公布，於同年月16日施行。該條例第
    2 條第1項第3款規定：「犯罪在中華民國九十六年四月二十
    四日以前者，除本條例另有規定外，依下列規定減刑：三、
    有期徒刑、拘役或罰金，減其刑期或金額二分之一。」且本
    件復無同條例第3 條所規定不予減刑之情形，爰各依上開規
    定減刑，均各減為罰金10萬元。認事用法，核無不合，量刑
    亦屬妥適，被告甲○○○、朝鴻公司上訴意旨，仍執陳詞，
    空言否認犯罪，均不足取，應予駁回。
據上論斷，應依刑事訴訟法第368條、第369條第1項前段、第364
條、第299條第1項前段，政府採購法第87條第3 項、刑法第11條
前段、第41條第1項前段，中華民國九十六年罪犯減刑條例第2條
第1項第3款、第7條、第9條，刑法施行法第1條之1第1項、第2項
前段，判決如主文。
本案經檢察官周誠南到庭執行職務。
中    華    民    國    99    年    2     月    26    日
                  刑事第三庭  審判長法  官  陳博志
                                    法  官  劉興浪
                                    法  官  許文章
以上正本證明與原本無異。
如不服本判決，應於收受送達後10日內向本院提出上訴書狀，其
未敘述上訴之理由者並得於提起上訴後10日內向本院補提理由書
（均須按他造當事人之人數附繕本）「切勿逕送上級法院」。
                                    書記官  蔡慧娟
中    華    民    國    99    年    3     月    1     日
附錄：本案論罪科刑法條
政府採購法第87條第3項
以詐術或其他非法之方法，使廠商無法投標或開標發生不正確結
果者，處五年以下有期徒刑，得併科新臺幣一百萬元以下罰金。
政府採購法第92條
廠商之代表人、代理人、受雇人或其他從業人員，因執行業務犯
本法之罪者，除依該條規定處罰其行為人外，對該廠商亦科以該
條之罰金。

司法院資訊處製作；財團法人民間司法改革基金會備份。
